臺灣高等法院臺中分院刑事裁定　　　　100年度交抗字第494號
抗　告　人　交通部公路總局臺中區監理所彰化監理站
代　表　人　鄭芳田
異議人即
受處分人　　梁金鐘
上列抗告人因受處分人梁金鐘違反道路交通管理處罰條例案件，
不服臺灣彰化地方法院中華民國100年5月13日所為裁定（100年
度交聲字第460號），提起抗告，本院裁定如下：
    主  文
抗告駁回。
    理  由
一、本件抗告意旨略以：緩起訴處分屆滿未經撤銷時，行為人確
    定免於刑事追訴或處罰，應視同不起訴處分，行政機關即有
    行政罰法第26條第2項所列不屬一事二罰之情形，自得對違
    反行政法上義務之行為人為行政裁罰，而不受同條第1項之
    拘束。檢察官於緩起訴處分期間命受處分人向指定之公益團
    體、地方自治團體或社區提供140小時之義務勞務，並非刑
    法刑罰之種類，且緩起訴係檢察官所為之處分，並非由法院
    依法定程序而為，與刑罰優先於行政罰適用之理由亦不符，
    況依94年12月28日修正公布，自95年7月1日施行之道路交通
    管理處罰條例第35條第8項規定，即便依法院裁判確定而處
    以罰金之刑事處罰，若未達道路交通管理處罰條例第92條第
    3項所定最低罰鍰基準規定者，行政機關仍得裁決繳納不足
    最低罰鍰之部分，並非一經刑事處罰，即應依行政罰法第26
    條第1項之規定，均不得就與罰金刑相類之罰鍰部分裁罰，
    是抗告人據以依法裁處罰鍰49,500元，並無違誤之處。再臺
    灣高等法院暨所屬法院99年度法律座談會刑事類提案第37號
    針對該類案件之研討結果尚無定論，爰提出抗告請撤銷原裁
    定，並維持原裁決之處分等語。
二、原裁定意旨略以：
(一)、按汽車駕駛人飲用酒類後，其吐氣所含酒精濃度超過每公升
    0.25毫克以上者，不得駕車；汽車駕駛人，駕駛汽車經測試
    檢定，有酒精濃度超過規定標準者，處15,000元以上60,000
    元以下罰鍰，當場移置保管其車輛及吊扣其駕駛執照1年，
    並應接受道路交通安全講習，道路交通安全規則第114條第2
    款及道路交通管理處罰條例第35條第1項第1款、第24條第1
    項第2款分別定有明文。又於99年5月5日修正公布，並經行
    政院令定自99年9月1日施行之道路交通管理處罰條例第68條
    ，於第2項規定：「領有汽車駕駛執照之汽車駕駛人，除駕
    駛聯結車、大客車、大貨車外之非其駕駛執照種類之車輛，
    違反本條例及道路交通安全規則之規定，應受吊扣駕駛執照
    情形時，無因而肇事致人受傷或重傷者，記違規點數5點。
    但一年內違規點數共達6點以上或再次應受吊扣駕駛執照情
    形者，併依原違反本條例應受吊扣駕駛執照處分規定，吊扣
    其駕駛執照。」。本件受處分人有普通大貨車駕駛執照，
    本件違規行為為98年間，然原處分機關於100年2月16日為本
    件裁處時，道路交通管理處罰條例第68條第2項已修正施行
    ，依修正前之道路交通管理處罰條例第68條規定，受處分人
    應吊扣普通小型車駕駛執照12個月，然依修正後之道路交通
    管理處罰條第68條第2項規定，只需記違規點數5點，經比較
    新舊法適用結果，以修正後之道路交通管理處罰條例第68
    條第2項之規定較有利受處分人，故原處分機關適用修正後
    之道路交通管理處罰條例第68條第2項之規定，並無不當。
(二)、次按94年2月5日公布、95年2月5日施行之行政罰法第26條規
    定：「一行為同時觸犯刑事法律及違反行政法上義務規定者
    ，依刑事法律處罰之。但其行為應處以其他種類行政罰或得
    沒入之物而未經法院宣告沒收者，亦得裁處之。前項行為如
    經不起訴處分或為無罪、免訴、不受理、不付審理之裁判確
    定者，得依違反行政法上義務規定裁處之。」，本條規定所
    謂「其他種類之行政罰」，依同法第2條之規定，係指「限
    制或禁止行為之處分」（例吊扣證照）、「剝奪或消滅資格
    、權利之處分」（例吊銷證照）、「影響名譽之處分」（例
    公布姓名）及「警告性處分」（例記點、講習）等處分。考
    其立法目的，乃因一行為同時觸犯刑事法律及違反行政法上
    義務規定時，由於刑罰與行政罰同屬對不法行為之制裁，而
    刑罰之懲罰作用較強，故依刑事法律處罰，即足資警惕時，
    實無一事二罰再處以行政罰之必要；但在其他種類之行政罰
    部分，因兼具維護公共秩序之作用，為達行政目的，行政機
    關仍得併予裁處，亦即並非行為人於一行為同時觸犯刑事法
    律及違反行政法上義務規定時，在受刑事法律處罰後，行政
    機關即全然不得再對其為行政處分，此不可不辨。另按酒後
    駕車經檢察官為緩起訴處分，並命被告向公益團體捐款或提
    供義務勞務者，被告係履行檢察官為緩起訴處分命令，此等
    命令名義上雖非刑罰，但因造成被告財產之減少或義務之增
    加，是其性質應屬干預人民財產、自由之處分，與刑事制裁
    無異，實質上為刑事處罰。
(三)、本件受處分人於98年10月13日上午11時許及下午3時許，在
    彰化縣福興鄉○○村○○街83號住處飲酒。詎其明知飲酒已
    達不能安全駕駛動力交通工具之程度，竟仍駕駛車牌號碼
    9V-9136號自小貨車，沿路行駛。嗣於同日晚上7時40分許，
    駛至彰化縣福興鄉○○村○○街39號前，因不勝酒力，將車
    停駛於車道中睡著，經警前來察看並當場測試異議人呼氣中
    之酒精濃度為每公升1.23毫克而查獲等情，為異議人所不爭
    執，並有上開舉發違反道路交通管理事件通知單及臺灣彰化
    地方法院檢察署98年度速偵字第1483號緩起訴處分書各1紙
    在卷可稽，是原處分機關於100年2月16日依道路交通管理處
    罰條例第35條第1項第1款等規定裁處受處分人罰鍰49,5 00
    元及記違規點數5點，並施以道路交通安全講習，固非無據
    。(1)關於罰鍰處分部分：本件受處分人梁金鐘於上開時、地
    ，確有酒後駕駛自小貨車，經警測試其呼氣酒精濃度達
    1.23MG/L之違規事實，嗣經臺灣彰化地方法院檢察署於98年
    10月16日以98年度速偵字第14 83號為緩起訴處分，其緩起
    訴處分期間為1年，並應於緩起訴處分確定並經檢察署通知
    後之8個月內，向指定之政府機關、政府機構、行政法人、
    社區或其他符合公益目的之機構或團體提供140小時之義務
    勞務，該緩起訴處分業於98年10月28日確定，且受處分人已
    於期限內履行完成，緩起訴期間復於99年11月1日期滿未經
    撤銷，有彰警交字第I00000000號舉發違反道路交通管理事
    件通知單、交通部公路總局臺中區監理所彰化監理站100年2
    月16日彰監四字第裁64-I0000 0000號違反道路交通管理事
    件裁決書、上開緩起訴處分書、臺灣高等法院被告前案紀錄
    表各1份在卷可憑，堪認受處分人上述酒後駕車行為，確係
    「一行為同時觸犯刑事法律」，並經檢察官為緩起訴處分確
    定，受處分人且已履行該緩起訴處分命令，向指定之政府機
    關、政府機構、行政法人、社區或其他符合公益目的之機構
    或團體提供140小時之義務勞務，揆諸上揭說明，應認受處
    分人因本件交通違規所應處之罰鍰部分處罰，已依刑事法律
    處罰。從而，受處分人就此部分之異議為有理由，應由本院
    將此違法部分撤銷。(2)關於記違規點數5點及應參加道路交
    通安全講習之處分部分：如上所述，原處分關於裁處受處分
    人記違規點數5點及應參加道路交通安全講習之處分部分，
    係屬行政罰法第26條但書所稱之「其他種類行政罰」，並不
    受該條前段一事不二罰之限制，是原處分機關就此部分之處
    分，核與道路交通管理處罰條例第68條第2項、第24條第1項
    第2款之規定相合，並無不當，是異議人就此部分求為撤銷
    一節，為無理由，應予駁回。
四、經查，本件受處分人上開酒後駕車行為，係一行為同時觸犯
    刑事法律及違反行政法上義務規定，其觸犯刑法第185條之3
    之罪嫌，既經檢察官為緩起訴處分確定，於緩起訴期間受處
    分人並依緩起訴處分書之內容提供140小時義務勞動，如有
    違反，即有受刑事訴訟法第253條之3第1項第3款規定之緩起
    訴處分被撤銷之不利益；而如其確實遵守並履行各項緩起訴
    條件，除有刑事訴訟法第260條所定情形之一發生者，就同
    一案件即無再遭受刑事訴追之虞。從而，受處分人所提供之
    義務勞務即「受處分人提供140小時之義務勞動」，雖非屬
    刑法第32條至第34條之刑罰範圍，但其既造成受處分人義務
    增加，且已對受處分人名譽、心理產生相當制約，可實質該
    當行政罰法第26條第1項「依刑事法律」之處罰，不應就同
    一行為再受行政罰鍰。又雖依道路交通管理處罰條例第35條
    第8項之規定，倘駕駛人所支付之緩起訴處分金，未達道路
    交通管理處罰條例第92條第4項所定最低罰緩基準規定者，
    固須補繳不足最低罰緩之部分，惟本件緩起訴處分係令受處
    分人向指定之機關提供140小時之義務勞動服務，並非命給
    付金錢，無比較基準，且與道路交通管理處罰條例第35條第
    8項經裁判確定處以「罰金」，其性質迥然不同，即不生該
    條項補繳罰金不足最低罰鍰之差額問題，自無適用該條例之
    可能。至抗告意旨所指臺灣高等法院暨所屬法院99年法律座
    談會刑事類第37號提案，針對該類案件之研討結果尚無定論
    云云，惟查該提案最後研討結果照審查意見認「應將原處分
    全部撤銷，裁定之主文諭知吊扣駕駛執照及施以道路安全講
    習等處分，而於理由內說明罰鍰不予併罰之理由即可」通過
    ，且參酌該結論之理由「…如法院認甲有酒後駕車之交通違
    規行為，惟有關罰鍰部分有行政罰法第26條第1項規定之適
    用，則應將原處分全部撤銷，主文部分諭知吊扣駕駛執照及
    施以道路安全講習等處分，而於理由內說明罰鍰不予併罰之
    理由（即有行政罰法第26條第1項規定之適用等），不宜僅
    將原處分有關罰鍰部分撤銷，諭知不罰。」，該法律座談會
    之結論乃是說明酒後駕車之交通違規行為，罰鍰部分有行政
    罰法第26條第1項規定之適用，惟該罰鍰部分與吊扣駕駛執
    照及施以道路安全講習等處分不予併罰甚明，並非抗告人所
    稱尚無定論之結果，是抗告人前開所指，顯有誤會，要無可
    採。綜上所述，受處分人「酒精濃度超過規定標準」之違規
    行為，既已依行政罰法第26條第1項前段規定受有刑事處罰
    ，復無行政罰第26條第2項規定所揭示「經不起訴處分或為
    無罪、免訴、不受理、不付審理之裁判確定者」此類未課予
    行為人實質上不利益負擔之情形。揆諸上揭說明，行政機關
    至多僅能基於其他公益上之目的，而對受處分人課予「罰鍰
    以外之沒入或其他種類行政罰」，應無再對受處分人課予「
    罰鍰」之餘地。是本件原審裁定認受處分人之行為，係一行
    為同時觸犯刑事法律及違反行政法上之義務規定，有一事不
    二罰原則之適用，認事用法，核無違誤。原審裁定將原處分
    關於裁處受處分人罰鍰部分予以撤銷，另關於原處分裁處受
    處分人記違規點數伍點，並施以道路交通安全講習，經核並
    無不當而駁回受處分人此部分之異議，尚無不合。抗告人之
    抗告意旨執同一理由，認仍應對受處分人裁處罰鍰，並無可
    採，應予駁回。
五、據上論斷，應依道路交通案件處理辦法第26條，刑事訴訟法
    第412條，裁定如主文。
中    華    民    國   100    年    6     月    22    日
            刑事第十庭    審判長法  官  江  錫  麟
                                法  官  陳      葳
                                法  官  紀  文  勝
以上正本證明與原本無異。
不得再抗告。
                                書記官  吳  姁  穗
中    華    民    國   100    年    6     月    23    日